【裁判字號】    96,重訴,124
【裁判日期】    970109
【裁判案由】    請求賠償損害
【裁判全文】
臺灣彰化地方法院民事判決  96年度重訴字第124號
原      告  乙○○
            甲○○
被      告  丙○○
訴訟代理人  楊振芳律師
上列當事人間請求損害賠償事件，由刑事庭移送前來，本院於民
國96年12月26日言詞辯論終結，茲判決如下：
    主      文
原告之訴及假執行之聲請均駁回。
    事實及理由
一、原告主張：
  (一)被告於民國95年5月22日下午6時左右，駕駛車牌號碼Y5-653
    9號自用小客貨車（以下簡稱甲車），沿台1線省道即彰化縣
    田尾鄉○○路由北往南方向行駛，行至中山路二段399號前
    欲臨時停車時，原應注意汽車臨時停車時，應依車輛順行方
    向緊靠道路右側停車，並不得在人行道、快車道、機車專用
    道等處停車，也不得併排臨時停車，而依當時天候陰雨昏暗
    ，但路況仍良好等情形，又無不能注意之情事，竟疏於注意
    ，而貿然將甲車停放在機車專用道上。適有訴外人孫建平駕
    駛車牌號碼X8-501號聯結車（子車車牌號碼為28-UD號，以
    下簡稱乙車），沿中山路二段外側車道，而與行駛於機車專
    用道之原告之女何瑞珍（以下簡稱被害人）所駕駛車牌號碼
    BQU-912號重型機車（以下簡稱丙車）併行，亦由北往南方
    向行駛，致被害人見到甲車佔用機車專用道，欲緊急煞停，
    丙車因而失控打滑倒地，丙車車尾並甩入快車道，被害人則
    跌倒滑進乙車車身下面，被害人下腹因遭乙車後輪輾壓，致
    被害人受有骨盆碎裂、腹內腔出血、右股骨粉碎等傷害，經
    送醫後於95年5月23日下午不治死亡。
  (二)被害人因被告侵權行為致死，原告依民法第192條、第194條
    等規定，得請求被告損害賠償。茲將請求賠償項目及金額詳
    述如下：
  1.醫療費用：
    原告甲○○因本件車禍，為被害人支出醫療費用新台幣（下
    同）20,590元。
  2.殯葬費用：
    原告甲○○因被害人死亡，因而支出殯葬費用330,741元。
  3.扶養費：
  原告乙○○部分：
    原告乙○○為被害人之父，43年9月6日出生，於被害人死亡
    時為51歲，依94年臺灣地區簡易生命表平均餘命所示尚有
    28.36年壽命，是原告乙○○尚仰賴被害人扶養28年。爰據
    94年平均每人每年消費支出為204,996元，再依霍夫曼計算
    法扣除中間利息，及除以原告法定扶養義務人數3人計算後
    ，原告乙○○得請求賠償扶養費金額為1,176,752元（計算
    式：204,996×17.2211÷3＝1,176,752）。
  原告甲○○部分：
    原告甲○○為被害人之母，49年1月15日出生，於被害人死
    亡時為47歲，尚有37.44年壽命，是原告甲○○尚仰賴被害
    人扶養37年。茲依據前述計算方法算出，原告甲○○所得請
    求賠償扶養費金額為1,409,354元（計算式：204,996×20.
    6251÷3=1,409,354）。
  4.精神慰撫金：
    被害人死亡時年僅20歲，正值青春年華，原告2人遭此變故
    ，所受打擊甚大。為此，各請求被告賠償精神慰撫金200萬
    元。
  (三)爰依侵權行為損害賠償之法律關係，請求被告應給付原告乙
    ○○、甲○○各3,176,752元、3,760,685元，及各自起訴狀
    繕本送達被告之翌日起至清償日止，按年息百分之5計算之
    利息，並陳明願供擔保請准宣告假執行等語。
二、被告辯稱：
  (一)被告於上述時地為購物而將甲車停放在路邊，因路面邊線寬
    度1公尺，致甲車占用部分機車專用道，但該機車專用道左
    邊尚餘40、50公分，更左邊外線快車道寬度為4公尺，內線
    快車道寬度為3.9公尺，即南下車道尚有8.5公尺寬度，足供
    其他車輛通行。再者，被告停車前往距車禍發生逾3分鐘，
    加上被告已開啟黃色警示燈，當天太陽尚未下山，雖有毛毛
    雨，但不影響後方車輛駕駛人在相當距離即可發現甲車，以
    採取必要安全措施。又車禍發生地位於台1線省道，當時正
    值下班交通尖峰時間，於3分多鐘時段，通過甲車臨時停車
    路段之其他車輛為數不少，卻未發生車禍。此由丙車前方由
    訴外人張糯云所駕駛之機車亦能安然通過該路段，即可明瞭
    。復按丙車於車禍發生後雖倒停在甲車左後側方向，惟丙車
    與甲車未發生撞擊，此由彰化縣警察局現場勘察報告記載自
    明。再按乙車與丙車同行駛於肇事路段南下車道，依乙車子
    車右側第二輪前方橫桿，靠近地面橫桿有2處刮擦痕，及丙
    車最主要刮擦痕位於前擋板、車身左側自車手蓋及擋泥板部
    分之刮擦痕具有方向性，前擋泥板係由內往外擠壓造成向外
    破裂痕，暨孫建平於警詢及偵查中已坦承乙車右側鐵護欄擦
    撞丙車。準此各情，可明乙車與丙車擦撞地點在被告停車位
    置北方，且有相當距離，被害人駕駛丙車於擦撞後始失控前
    行，最終滑行倒地，並停在甲車左後側與左前方5公尺處。
    由此足見，被告停車縱有失當，或違反道路交通安全規則第
    111條規定，惟與被害人死亡間，並無相當因果關係存在。
  (二)退步言之，縱認被告有過失責任，但孫建平亦有過失。且孫
    建平及其僱用人新祥順通運有限公司（以下簡稱新祥順公司
    ）與原告已成立和解，由孫建平及新祥順公司賠償原告350
    萬元（含強制汽車責任保險金），原告並對渠等拋棄其他請
    求權，渠等向被告請求分擔損害額部分，原告不得再對被告
    請求賠償。
  (三)原告於車禍發生時分別為52歲、46歲，均正值壯年，應無不
    能維持生活之情形，是以原告受扶養權，應依勞動基準法第
    54條第1項第1款關於勞工非滿60歲者，雇主不得強制其退休
    之規定，自原告年滿60歲時起算。又原告生育子女3人，且
    原告夫妻互負扶養義務，則被害人分擔對於原告扶養義務比
    例為4分之1，並非3分之1。再者，請求賠償扶養費，應以申
    報所得稅時所列之扶養親屬寬減額為標準，不得依每年平均
    每人消費支出之金額計算。至於原告各請求被告賠償200 萬
    元精神慰藉金，顯屬過高，應予核減。
  (四)被害人未考取機車駕駛執照，卻駕駛機車，且其行車時未注
    意車前停放閃黃色警示燈之甲車，並採取必要安全措施，貿
    然前進，終至發生車禍而告身亡。由此可知，被害人就本件
    車禍發生，與有過失，應依過失相抵規定，減輕被告賠償金
    額。
  (五)綜上所述，原告請求被損害賠償為無理由，故請求判決如主
    文所示。縱認被告須負損害賠償責任者，惟因新祥順公司已
    賠償原告，且被害人與有過失，亦請扣除或減輕賠償金額；
    並陳明如受不利判決，願供擔保，請准宣告免為假執行等語
    。
三、兩造不爭執事項：
  (一)被告及被害人各自停放甲車或駕駛丙車於上開時地發生車禍
    ，被害人因該車禍受有骨盆碎裂、腹內腔出血、右股骨粉碎
    等傷害，經送醫後於95年5月23日下午不治死亡。
  (二)原告乙○○係被害人之父，43年9月6日出生，被害人死亡時
    51歲。原告甲○○係被害人之母，49年1月15日出生，被害
    人死亡時46歲。原告2人已於94年6月13日離婚，但均未再婚
    。
  (三)原告除生育被害人外，尚有長女何玲儀及長子何定洋等2名
    子女。
  (四)原告甲○○因本件車禍，為被害人支出醫療費用20,590元。
  (五)原告甲○○因被害人死亡，因此支出殯葬費用330,741元。
  (六)原告因本件車禍已於95年7月19日與乙車駕駛孫建平及其僱
    用人新祥順公司於庭外達成民事和解，由孫建平與其僱用人
    共同賠償原告350萬元（含強制汽車責任保險金150萬元），
    並已給付完畢，原告尚拋棄對於孫建平與新祥順公司其他民
    事請求權。
  (七)被害人未考取機車駕駛執照。
四、原告主張被告於上開時地違規停車肇事，過失不法侵害被害
    人致死等情，業據原告提出起訴書影本及診斷證明書影本等
    件為證，且被告亦因過失致死案件，業經本院以95年度交訴
    字第208號刑事判決、臺灣高等法院臺中分院96年度交上易
    字第1601號刑事判決，判處有期徒刑4月確定，此情業經本
    院調取該刑事卷宗，詳閱屬實。至於被告固以無過失、未碰
    撞及無相當因果關係等語置辯。然查：由前開臺灣高等法院
    臺中分院刑事判決記載：「(一)依彰化縣警察局現場勘察報告
    所附照片（見臺灣彰化地方法院檢察署相驗卷第26至34頁）
    ，被害人何瑞珍所騎乘車牌BQU－912號機車於事故後呈現前
    檔板破裂痕，車身左側刮擦痕，並無車身碎散之情形，則在
    現場未有明顯散落物，乃屬當然，尚不得因此即謂該機車係
    擦撞後經過相當之距離，始滑行倒地停在被告自小客貨車之
    左後側。況車牌BQU－912號機車因碰撞而滑行倒地，如經相
    當距離始停止於被告之Y5－6539號自用小客貨車之左後方，
    則其碰撞滑行之力道必定甚大，按諸機車之車身外殼由許多
    塑膠材質所構成，必定有相當之碎片散落於滑行途中，惟該
    機車之車身既僅有破裂痕及刮擦痕，益見被告所辯顯在編造
    逸出相當因果關係之距離，委無可採。(二)依被告提出現場照
    片及自行丈量之相關寬度（見本院卷第35頁），可見於機車
    道右側距人行道間，尚有寬度172公分之路面，則被告如緊
    臨人行道停車，當可留有逾120公分以上之機車道供被害人
    何瑞珍安全通行，惟被告竟占用大部分之機車道停車，僅餘
    約45至55公分之空間，致被害人何瑞珍必須往左與汽車爭道
    ，以致發生本件車禍而死亡，則被告違規停車之過失行為，
    自與被害人何瑞珍之死亡具有相當因果關係，其辯稱二者無
    相當因果關係，自非可採。(三)依卷附現場照片（見臺灣桃園
    地方法院檢察署相驗卷第26頁、臺灣彰化地方法院檢察署相
    驗卷第36頁），可見被告所駕駛自用小客貨車之右側後方尚
    停有某白色車輛，縱該白色車輛有部分車身停在人行道上，
    惟大部分仍在機車道與人行道間之路面，則被告將所駕駛之
    自用小客貨車停在該白色車輛之左前側，當屬併排停車無疑
    ，其辯稱非併排停車云云，顯無可取。」等語，可知被告前
    開所辯，顯然悖離事實，核屬事後卸責之詞，不足採信。準
    此，堪認原告此部分之主張為實在。
五、按「因故意或過失，不法侵害他人之權利者，負損害賠償責
    任。」、「汽車、機車或其他非依軌道行駛之動力車輛，在
    使用中加損害於他人者，駕駛人應賠償因此所生之損害。」
    、「不法侵害他人致死者，對於支出醫療及增加生活上需要
    之費用或殯葬費之人，亦應負損害賠償責任。被害人對於第
    三人負有法定扶養義務者，加害人對於該第三人亦應負損害
    賠償責任。」、「不法侵害他人致死者，被害人之父、母、
    子、女及配偶，雖非財產上之損害，亦得請求賠償相當之金
    額。」，民法第184條第1項前段、第191條之2、第192條、
    第194條分別定有明文。次按依民法第1117條第1項、第2項
    、第1116條之1規定，被害人之直系血親尊親屬，如能以自
    己財產維持生活者，無扶養之權利。易言之，直系血親尊親
    屬受扶養之權利，仍應受不能維持生活之限制。再按一般勞
    工，雇主得強制其退休之年齡為60歲（勞動基準法第54條第
    1項第1款參照），參酌社會常情，應可認為60歲後已喪失一
    般工作能力，除有特別情事外，既無收入來源，足認有不能
    維持生活情形，而有請求扶養費之必要。另按所得稅法之規
    定，僅係國家基於稅負政策之考慮所為之減免措施，殊與損
    害賠償法上填補損害之目的迥然不同。而所謂扶養費用，應
    係指一般扶養權利人於現今社會生活中，維持其人之尊嚴最
    基本生活要求所需之費用，即應以統計上一般國民各該年度
    之平均消費額為計算標準。經查，被害人既因被告違規停車
    肇事不法侵害致死，則原告本於前開規定，請求被告損害賠
    償，洵屬有據。
六、茲就原告請求損害賠償項目及金額，依序審酌核算如下：
  (一)醫療費用：
    原告甲○○主張其為被害人支出醫療費用20,590元等情，業
    據提出被告不爭執之門診收據影本等件為證，被告自應負賠
    償責任。
  (二)殯葬費用：
    原告甲○○主張其為被害人支出殯葬費用330,741元，業據
    提出被告不爭執之殯葬費收據影本為證，被告自應負賠償責
    任。
  (三)扶養費：
    原告乙○○、甲○○於被害人死亡時分別為51歲、46歲，已
    於94年6月13日離婚，但均未再婚；又原告除被害人之外，
    尚有前述2名子女，則對於原告原應負扶養義務之人包含被
    害人在內僅3人而已，並非被告所稱4人無訛，此情有相關戶
    籍謄本附卷可佐。另依原告所查報94年臺閩地區簡易生命表
    、94年平均每人月消費支出表所示，可知原告乙○○、甲○
    ○平均餘命各為28.36歲、37.44歲，復參酌原告自承月收入
    各為萬餘元，核無不能維持生活之情形，則渠等受扶養之始
    期宜自60歲算起。由此算出原告乙○○、甲○○受扶養之期
    間各為20年、24年（不足1年之月數以1年計算）。再以每人
    每年平均消費支出為204,996元，以霍夫曼係數表扣除中間
    利息。據上揭算法，核算出原告乙○○得請求賠償扶養費為
    930,413元（計算式：204,996×13.00000000÷3≒930,413
    ，小數點以下四捨五入），原告甲○○為1,059,127 元（計
    算式：204,996×15.00000000÷3≒1,059,127，小數點以下
    四捨五入）。
  (四)非財產上之損害：
    原告主張被害人遭被告不法侵害致死，原告身為被害人父母
    ，所受精神上之損害不可謂不大，爰各請求200萬元之精神
    慰撫金即非財產上之損害賠償等語。經查：被害人為75年次
    ，未成年即告死亡；原告年籍詳如前述，分別為高中或國小
    學歷，每月收入約萬餘元，住處房屋為租賃，均無不動產；
    被告係38年次，高職學歷，目前打零工為生，亦無不動產等
    情，業據兩造陳明在卷，復經本院調閱稅務電子閘門財產所
    得調件明細表，查明屬實。本院據此審酌兩造身分、地位、
    經濟狀況，及原告所受痛苦程度各情，因認原告請求非財產
    上之損害120萬元，始屬相當。逾此部分請求，顯屬過高，
    不應准許。
七、按「損害之發生或擴大，被害人與有過失者，法院得減輕賠
    償金額，或免除之。」，民法第217條第1項定有明文。經查
    ：原告並不否認被害人無照駕駛，且未注意車前甲車已開啟
    閃黃警示燈等狀況。是以，被告辯稱被害人與有過失乙節，
    即非無據。本院據此審酌雙方原因力之強弱，認定被害人應
    負擔百分之30之過失責任，被告則負擔百分之70之過失責任
    ，始克相當。依此過失比例計算結果，原告乙○○得請求損
    害賠償之金額為1,491,289元〈計算式：（930,413＋1,200,
    000）×0.7≒1,491,289元，小數點以下四捨五入〉，原告
    甲○○得請求損害賠償之金額為1,827,321元〈計算式：（
    20,590＋330,741＋1,059,127＋1,200,000）×0.7≒1,827,
    321〉。亦即原告2人合計得請求賠償之金額為3,318,610元
    （計算式：1,491,289＋1,827,321＝3,318,610 ）。
八、按「因連帶債務人中之一人為清償、代物清償、提存、抵銷
    或混同而債務消滅者，他債務人亦同免其責任。」、「債權
    人向連帶債務人中之一人免除債務，而無消滅全部債務之意
    思表示者，除該債務人應分擔之部分外，他債務人仍不免其
    責任。」、「連帶債務人相互間，除法律另有規定或契約另
    有訂定外，應平均分擔義務。」、「保險人依本法規定給付
    之保險金，視為加害人或被保險人損害賠償金額之一部分；
    加害人或被保險人受賠償請求，得扣除之。」，民法第274
    條、第276條第1項、第280條前段、強制汽車責任保險法第
    30條各定有明文。經查：原告既與乙車駕駛孫建平及其僱用
    人達成民事和解，並獲賠包含強制汽車責任保險金150萬在
    內合計350萬元，原告尚拋棄對於孫建平與其僱用人其餘民
    事求請求權。準此，原告請求被告賠償金額，應依前開規定
    ，扣除孫建平及其僱用人應分擔金額2,212,407元（計算式
    ：3,318,610×2/3≒2,212,407，小數點以下四捨五入），
    及強制汽車責任保險金150萬元，因此算出原告得請求被告
    賠償之金額，已成負數（計算式：3,318,610－2,212,407－
    1,500,000＝-393,797）。
九、綜上所述，原告依法得請求被告損害賠償之金額已成負數，
    則原告猶本於侵權行為損害賠償之法律關係，請求被告應分
    別給付原告乙○○、甲○○各3,176,752元、3,760,685元，
    及各自起訴狀繕本送達被告之翌日起至清償日止，按年息百
    分之5計算之利息，為無理由，應予駁回。
十、原告之訴既經駁回，則原告假執行之聲請，因訴之駁回而失
    所附麗，應併予駁回。
十一、兩造其餘攻擊防禦方法及舉證，經審酌後於判決結果不生影
    響，自毋庸一一論列。
十二、本件原為附帶民事訴訟，依法無須繳納裁判費，兩造亦未支
    出任何訴訟費用，自毋庸為訴訟費用負擔之諭知。
中    華    民    國    97    年     1    月     9    日
                  民事第一庭    法  官  陳正禧。
上正本係照原本作成。
如對判決上訴，應於判決送達後20日內向本院提出上訴狀。
中    華    民    國    97    年    1    月     10    日
                                書記官  蕭美鈴

司法院資訊處製作；財團法人民間司法改革基金會備份。
